【裁判字號】    89,訴,356
【裁判日期】    900131
【裁判案由】    誣告
【裁判全文】
臺灣雲林地方法院刑事判決                          八十九年度訴字第三五六號
    公  訴  人  臺灣雲林地方法院檢察署檢察官
    被      告  丙○○
                丁○○
    右二人共同
    選任辯護人  羅裕欽
右列被告因誣告案件，經檢察官提起公訴（八十九年度偵字第三三六二號），本院判
決如左：
    主  文
丙○○、丁○○均無罪。
    理  由
一、公訴意旨以被告歐存弟、丁○○基於犯意聯絡或行為分擔，共同意圖使鐘文量受
    流氓處分，於民國八十二年間，捏造如附表所示之不實事實，向法務部調查局、
    雲林縣警察局西螺分局誣指戊○○涉有流氓行為之事實，並以告訴人鐘文量之指
    訴、證人乙○○、詹財良之證述及刑事警察局訪查報告、雲林縣警察局西螺分局
    鐘文量流氓歷年不法事證資料卷、本院治安法庭八十五年度感更一字第二號裁定
    書、臺灣高等法院臺南分院治安法庭八十九年度感抗字第八號裁定書等為其主要
    論據。因認被告涉犯誣告罪嫌。
二、按犯罪事實應依證據認定之，無證據不得推定其犯罪事實，又不能證明犯罪者，
    應諭知無罪之判決，刑事訟訴法第一百五十四條及第三百零一條第一項分別定有
    明文。次按檢肅流氓條例第十七條第二項規定，意圖他人受流氓處分，向該管公
    務員誣告者，以誣告罪論，依刑法第一百六十九條規定處斷。意圖他人受流氓處
    分，而偽造、變造證據，或使用偽造、變造之證據者，亦同。而觀之刑法第一百
    六十九條第一項之誣告罪之成立，須意圖他人受刑事或懲戒處分，向該管公務員
    誣告，自應以行為人有向該管公務員告訴、告發或自訴者，始足當之，若僅係為
    證人就他人涉嫌案件有重要關係之事項，向該管公務員為虛偽陳述者，應論以偽
    證罪責，非屬以誣告罪相繩之範疇，合先敘明。本件以之訊問被告，均辯解：被
    告二人於八十二年間，就告訴人鐘文量流氓案件，並未向該管公務員為告訴、告
    發，而是被動就告訴人流氓案件，以祕密證人接受員警調查訊問等語。經查，被
    告二人在告訴人流氓案件，係以祕密證人身份（丙○○代號Ｂ５，丁○○Ａ１及
    Ｂ１）接受雲林縣警察局西螺分局員警及法務部調查局雲林調查站之訊問，其事
    實業據證人即該案承辦員警乙○○及調查員甲○○於本院審理具結作證證述屬實
    ，乙○○證述：當初告訴人所涉及之流氓案件，是由雲林縣警察局指示西螺分局
    分局長，指派他配合調查局偵辦，他才主動找被告了解情形，並非被告主動向他
    報案等語，甲○○則證述：當時其基於刑事案件偵查職權，於獲知濁水溪盜採砂
    石嚴重，才請被告到場瞭解案情，並且在作筆錄之初，有告知被告因法務部調查
    局雲林調查站查案，請問他們是否願意接受訪談，而當時他們亦有祕密證人代號
    等語，此外，復經本院調閱本院八十五年度感更一字第二號全卷，內附有被告接
    受訊問之筆錄及祕密證人姓名對照表各一份可以證明，足見被告於該流氓案件中
    ，僅以祕密證人身份被動接受調查而為陳述，其間就告訴人流氓行為縱有不實之
    指證，亦僅屬證人就流氓案件有重要關係之事項，向該管公務員為虛偽陳述，而
    非意圖他人受流氓處分，向該管公務員誣告，又查無被告在告訴人案件中有何偽
    造、變造證據或使用偽造、變造證據之事實，揆諸最高法院二五上字第二九二五
    號判例意旨：刑法第一百六十九條第一項之誣告罪，以使人受刑事或懲戒處分之
    意思，自進而向該管公務員誣告為要件，若因公務員之推問而為不利他人之陳述
    ，縱其陳述涉於虛偽，除具有同條第二項之情形外，即與誣告罪之要件不符。被
    告既未就告訴人流氓案件，向該管公務員告訴、告發，僅立於該案證人之地位為
    陳述，自以誣告罪之犯罪構成要件有異，不能以該罪相繩。此外，復查無其他積
    極確切證據，足資證明被告有何誣告犯行，自屬不能證明被告犯罪，而應諭知其
    無罪之判決。至於被告是否認涉及偽證罪責，因刑事訴訟法第三百條所定科刑之
    判決，得就起訴之犯罪事實，變更檢察官所引應適用之法條，係指法院於不妨害
    事實同一之範圍內，得自由認定事實適用法律而言，至於事實是否同一，應以檢
    察官請求確定其具有侵害性之基本社會事實是否同一為準，而基本社會事實是否
    同一，則應視訴之目的及侵害性行為之內容是否同一而定。而誣告罪與偽證罪，
    雖同有妨害司法公正之侵害法益，惟其罪名及構成要件不同，起訴社會基本事實
    並非相同，公訴人訴之目的亦復有異。故如檢察官起訴誣告罪之犯罪事實，經法
    院認定係偽證罪之犯罪事實，二者顯然不同，其罪名、構成要件既然互異，起訴
    目的也有不同，不能單以變更法條之方式行之，法院不得變更檢察官起訴之誣告
    犯罪事實為偽證罪之犯罪事實而為審判，此部分應由檢察官另行偵查，併予敘明
    。
據上論斷，應依刑事訴訟法第三百零一條第一項，判決如主文。
本案經檢察官林伯宇到庭執行職務。
中      華      民      國      九十    年    一    月      三十一      日
                                  臺灣雲林地方法院刑事第二庭
                                      法  官
附表：
一、戊○○於八十一年九月間起，每月向豐石砂石場（豐石企業行）勒索新台幣（下
    同）十二萬元之保護費，豐石砂石場負責人丙○○懼於其淫威，不得不從，而交
    付四次保護費。
二、民國八十一年九月間，未經丙○○許可，夥同許榮金並帶同十餘名工人至丙○○
    與他人所合夥經營豐石企業行位於彰化縣溪洲鄉溪寮村之砂石採區，擅採砂石，
    丙○○之兄丁○○出面阻止，非但不予置理，反變本加厲日夜採砂圖利，並恐嚇
    丁○○稱：若再阻止渠等抽砂，就要丁○○好看，要讓丁○○死在溪底等語，致
    丁○○心生畏怖。
三、八十二年元月間，命其手下林姓男子，至雲林縣西螺鎮強押丙○○至同縣斗六市
    某餐廳，要丙○○出面誣賴有警察向砂石場敲詐勒索，為丙○○所拒，戊○○竟
    出手毆打丙○○，丙○○仍不從並跪地求饒，戊○○始罷手。
四、陳朝圳與其弟陳朝雄、陳平正等人，向雲林縣政府租得西螺鎮○○段五八─二三
    、二四、二五號等筆禁採砂石之西圳保護區河川地，欲鍾植香瓜。八十二年三月
    初，戊○○在上述河川地旁僱工興建採砂船，企圖盜採砂石，陳朝圳遂找戊○○
    ，向其表示不要在上述河川地採取砂石，詎戊○○竟當場恐嚇陳朝圳稱：「你有
    種就來阻止我採砂，只要你敢來阻止，我就讓你當場死在河床上」，致陳朝圳心
    生畏懼，不敢再與之理論。至同月十五日下午六時許，戊○○夥同許榮金及二名
    手下分持二把手槍，至雲林縣西螺鎮○○里○○路一三０─二號陳朝圳住處，邀
    陳朝圳至外面商談事情，陳朝圳恐生事端，不敢出去，詎其中一名持槍者竟以手
    槍抵住陳朝圳腰部，另一名持槍者，則以槍托朝陳朝圳頭部毆打，致陳朝圳右眼
    眼角破裂，血流滿面，戊○○見陳朝圳未敢還手，始令其兩名手下停手，並稱：
    「今天給他一點教訓就好了」，之後即揚長離去，不久戊○○又打電話向陳朝圳
    恐嚇稱：「今晚只是給你一點教訓，以後你要是敢再阻止我採砂，或是向警方密
    告，我一定要你死在河床上」等語。
五、戊○○又於八十二年四月二十六日、二十七日、二十八日、五月二日，命其同夥
    許榮金率同三名不知姓名男子，持槍至豐石砂石場旁之濁水溪河床上打靶，以對
    丙○○、丁○○兄弟及砂石場員工林德輝示威、恐嚇。事後又透過他人對林德輝
    恐嚇稱：如果你敢向有關單位檢舉許榮金等擁有槍枝之事，你要小心，要給你好
    看，接下來發生什麼事就很難說了，並要林德輝前去與之談判，致林德輝心生畏
    懼，恐遭不測，未敢報警處理。
六、八十二年四月十二日及十八日，戊○○夥同許榮金兩度以挖土機擋住豐石砂石場
    營業出入唯一之通道先後達九天之久，阻止豐石砂石場出貨，丁○○前往協調，
    反遭許榮金等人恐嚇若敢再到砂石場來，就要打人了等語，丁○○因畏懼而退離
    。戊○○等又於八十二年六、七月間，推由許榮金率同工人挖毀豐石砂石場營運
    之唯一通道，欲阻止該廠營運，達霸佔生意之目的。
七、戊○○又夥同許榮金於八十二年四月起，在濁水溪上搭蓋工寮，並劃地盤為勢力
    範圍，不准其他砂石業者通行。
八、戊○○為阻斷西螺鎮仲立砂石行之營運，於八十二年六月二十八日晚，派其手下
    綽號「阿素」者，以挖土機挖毀該砂石行賴以營運之唯一通道，阻止該廠營運，
    而佔生意。
九、八十二年六月間某日深夜二點，戊○○至豐石砂石場找丁○○，對丁○○後腦打
    了兩下，並稱：你也敢跟我作對！還早！然後揚長離去，嗣並在外揚稱：丁○○
    如果敢強出頭，要斬斷他的手腳等語。
右正本證明與原本無異。
如不服本判決，應於判決送達後十日內向本院提出上訴狀（應附繕本）。「切勿逕送
上級法院」。
告訴人或被害人對於判決如有不服具備理由請求檢察官上訴者，其上訴期間之計算係
以檢察官收受判決正本之日期為準。


司法院資訊處製作；財團法人民間司法改革基金會備份。
